臺灣高等法院民事判決
110年度上易字第520號
上  訴  人  
即反訴被告  林進義  


訴訟代理人  洪瑄憶律師
被  上訴人
即反訴原告  黃有金  

兼  訴  訟
代  理  人  施玉玲  

被  上訴人  
即反訴原告  陳烱鳴  

兼  訴  訟
代  理  人  陳慧萍  

上列當事人間請求給付價金事件，上訴人對於中華民國109年12
月31日臺灣新北地方法院109年度訴字第967號第一審判決提起上
訴，被上訴人於本院提起反訴，本院於111年11月8日言詞辯論終
結，判決如下：
    主      文
原判決關於駁回上訴人林進義後開第二項之訴部分，及該部分假
執行之聲請，暨訴訟費用之裁判(除確定部分外)均廢棄。
被上訴人黃有金、施玉玲、陳烱鳴、陳慧萍應依序給付玉璽社區
管理委員會新臺幣陸萬伍仟玖佰零捌元、肆萬玖仟陸佰零陸元、
參萬玖仟伍佰肆拾伍元、貳萬陸仟參佰陸拾參元，及如附表甲「
本院判准金額」欄所示之利息，並由上訴人林進義代為受領。
其餘上訴及反訴原告之訴均駁回。
第一審(除確定部分外)、第二審訴訟費用，由被上訴人黃有金、
施玉玲、陳烱鳴、陳慧萍依附表乙「訴訟費用分擔比例」欄所示
之比例負擔。
反訴訴訟費用由反訴原告負擔。
    事實及理由
壹、程序部分
    按於第二審提起反訴，非經他造同意，不得為之，但就主張
    抵銷之請求尚有餘額部分，有提起反訴之利益者，不在此限
    ，民事訴訟法第446條第2項第3款定有明文。查被上訴人即
    反訴原告黃有金、施玉玲、陳烱鳴、陳慧萍(下合稱黃有金
    等4人，分稱其名)主張上訴人即反訴被告林進義(下逕稱其
    名)侵占頂樓平台之廣告收入新臺幣(下同)107萬元，與林進
    義本件請求為抵銷後，尚有餘額可返還社區住戶等語，於本
    院提起反訴，請求林進義給付㈠黃有金、施玉玲4萬4485元，
    ㈡陳烱鳴、陳慧萍2萬2790元，及均自民國100年8月1日起算
    之法定遲延利息，核與前揭規定相符，程序上應予准許。
貳、實體部分
一、林進義主張：伊所有新莊市○○路000○000號(即玉璽社區，下
    稱系爭社區)7樓房屋(下稱系爭房屋)頂樓平台(下稱系爭屋
    頂平台)，自100年起即因漏水而一再修繕，玉璽社區管理委
    員會(下稱系爭管委會)卻置之不理，經伊訴請系爭管委會將
    系爭頂樓平台防水層修繕至不漏水狀態(下稱系爭修繕部分)
    ，獲原法院104年度訴字第1052號判決勝訴確定(下稱系爭確
    定判決)，並經原法院106年度司聲字第623號裁定確定訴訟
    費用額為10萬9910元(下稱系爭訴訟費用額)。伊於106年8月
    14日向原法院執行處聲請對系爭管委會強制執行(案列原法
    院106年度司執字第93981號，下稱系爭執行程序)，惟系爭
    管委會因公共基金不足無法修繕與清償系爭訴訟費用額，伊
    乃預納執行費僱工於107年11月30日將系爭修繕部分修復完
    畢，嗣經原法院執行處以108年度司執聲字第4號確定裁定確
    定執行費用額為77萬5526元(含執行費8106元及修繕費用76
    萬7420元)，並核發債權憑證而終結系爭執行程序。系爭屋
    頂平台為系爭社區全體住戶之共有部分，依公寓大廈管理條
    例第10條第2項規定，其修繕應由管委會為之，並由區分所
    有權人按其共有之應有部分比例分擔。系爭管委會因公共基
    金不足而未修繕，致積欠伊88萬5436元(計算式：775526+10
    9910=885436)，自應由系爭管委會請求系爭社區全體住戶分
    擔。而黃有金、施玉玲、陳烱鳴、陳慧萍依附表丙編號3、1
    0、4.1、4.2所示建物面積比例，依序應分擔6萬5908元、4
    萬9606元、3萬9545元、2萬6363元，系爭管委會卻怠於行使
    權利，未請求黃有金等4人分擔，伊自得代位系爭管委會請
    求黃有金等4人分擔，並由伊代位受領等語，依系爭社區規
    約第12條、民法第242條規定，求為判命黃有金、施玉玲、
    陳烱鳴、陳慧萍依序給付系爭管委會6萬5908元、4萬9606元
    、3萬9545元、2萬6363元，及如附表甲「請求金額」欄所示
    之利息，並由林進義代位受領之判決(未繫屬本院部分不予
    贅述)。
二、黃有金等4人則辯以：
  ㈠黃有金、施玉玲部分：系爭社區於94年成立管理委員會，原
    名為衘璽社區管理委員會(下稱舊管委會)，嗣於107年5月22
    日更名為玉璽社區管理委員。94年至106年舊管委會期間所
    生之重大事件伊等並不知悉，多次查帳亦不可得，非可歸責
    於伊等，自與伊等無涉。系爭屋頂平台屬管委會財產，林進
    義與訴外人即前主委尤宏宇、胞姊林淑麗及姊夫陶金銘私自
    將系爭屋頂平台廣告收入佔為己有。100年8月1日至101年7
    月31日出租予大千廣告實業有限公司(下稱大千公司)，租金
    每月3000元，一年共計3萬6000元。100年11月1日至105年7
    月15日出租予豪勝廣告實業有限公司(下稱豪勝公司)，每月
    租金為2萬5000元，不當得利共計107萬元，自應返還予系爭
    社區全體住戶。伊等得請求林進義返還之不當得利金額，經
    與林進義得請求伊等返還之系爭頂樓平台修繕費用相互抵銷
    後，尚餘4萬4458元，林進義之請求顯無理由等語。
  ㈡陳慧萍、陳烱鳴部分：系爭社區因人謀不臧財產被掏空，而
    無財產修繕，林進義卻刻意隱匿，事前未積極通知社區住戶
    商討修繕事宜，事後卻積極進行法律訴訟，已有不當，且放
    任頂樓漏水而不修繕，坐令損害擴大，顯與有過失。林進義
    於110年6月25日聲請執行法院查封伊等不動產，致伊等信用
    破產，無法向銀行貸款，伊自得依侵權行為之法理，請求補
    償性賠償。另林進義私自將社區頂樓出租予大千公司等，不
    當得利租金高達107萬元，於抵銷系爭欠款後，伊等尚得依
    民法第179條等規定，請求林進義返還2萬2790元，則林進義
    之請求顯無理由等語。
三、原審為林進義敗訴之判決，林進義不服提起上訴，聲明：㈠
    原判決關於駁回林進義後開第二項之訴部分廢棄。㈡上開廢
    棄部分：黃有金、施玉玲、陳烱鳴、陳慧萍依序給付系爭管
    委會6萬5908元、4萬9606元、3萬9545元、2萬6363元，及如
    附表甲「請求金額」欄所示之利息，並由林進義代位受領。
    黃有金等4人則答辯聲明：上訴駁回。黃有金、施玉玲並於
    本院提起反訴請求林進義給付4萬4485元，及自100年8月1日
    起算之法定延遲利息；陳烱鳴、陳慧萍並於本院提起反訴請
    求林進義給付2萬2790元，及自100年8月1日起算之法定遲延
    利息。林進義對於黃有金等4人之反訴則答辯聲明：上訴駁
    回。
四、兩造不爭執事項(本院卷一第277至278頁)
  ㈠新莊市○○路000號1至7樓、162號附地下1層、2至7樓住戶於94
    年成立御璽管理委員會，於95年3月16日申請報備，經臺北
    縣新莊市公所於同年月22日准予備查，有臺北縣新莊市公所
    函、公寓大廈管理組織報備證明、申請報備書、臺北縣政府
    工務局使用執照存根、御璽公寓大廈區分所有權人名冊、管
    理規約足憑(見原審卷二第33至63頁)。
  ㈡林進義於94年間購買系爭房屋，於104年間因御璽社區屋頂平
    台防水層(即系爭屋頂平台防水層)超過防水年限，不具防水
    功能，致系爭房屋漏水，起訴請求御璽社區管理委員會將系
    爭屋頂平台防水層修繕至不漏水狀態，獲原法院於105年6月
    8日以104年度訴字第1052號判決勝訴，並於同年9月19日確
    定。原法院於106年9月25日以106年度司聲字第623號裁定確
    定御璽社區管理委員會應負擔前案確定判決之訴訟費用額為
    10萬9910元，並於同年月30日確定。有建物謄本、建物權狀
    、判決書及確定證明書、裁定書可憑(見原審一卷第29至35
    、37至48頁)。
　㈢林進義於106年8月14日向原法院執行處聲請對御璽管委會強
    制執行，並預納執行費，由第三人頂暘工程行修繕系爭屋頂
    平台防水層，於107年11月30日修復完畢，經原法院106年度
    司聲字第623號核定訴訟費用額10萬9910元，於106年9月30
    日確定。及於108年3月16日以108年度司執聲字第4號裁定確
    定系爭執行程序之執行費用額為77萬5526元(含執行費8106
    元及修繕費用76萬7420元)，並於同年3月23日確定(見原證3
    、5、6確定證明書)。有林進義之陳報狀、費用明細及收據
    、報價單、保固切結書、原法院108年度司執聲字第4號裁定
    及確定證明書可證(見原審司執字卷第233至247、263頁，原
    審卷一97至98頁)。
　㈣系爭屋頂平台為如附表丙「姓名」欄所示之御璽社區住戶公
    同共有之共有部分，御璽管委會就系爭屋頂平台之修繕漏水
    費用，應先行以公共基金支付，如公共基金之金額不足，則
    御璽管委會自應依系爭規約第11條第2項第2款及第12條約定
    、民法第528條、公寓大廈管理條例第3條第9款、第10條第2
    項、第21條及第36條第2款規定，向御璽社區全體住戶請求
    分擔。
五、本院判斷：
    林進義主張系爭管委會公共基金不足積欠其88萬5436元，應
    由系爭社區全體住戶分擔，惟系爭管委會卻怠於行使權利請
    求系爭社區全體住戶分擔，其自得代位系爭管委會請求黃有
    金、施玉玲、陳烱鳴、陳慧萍依序分擔6萬5908元、4萬9606
    元、3萬9545元、2萬6363，及如附表甲「請求金額」欄所示
    之利息等語。惟為黃有金等4人所否認，並以前詞置辯。經
    查：
  ㈠上訴部分：
  ⒈按債務人怠於行使其權利時，債權人因保全債權，得以自己
    之名義，行使其權利。民法第242條本文定有明文。次按共
    用部分之修繕由管理委員會為之。其費用由管理費支付，管
    理費不足時，由區分所有權人按其共有之應有部分比例分擔
    之。但修繕費係因可歸責於區分所有權人之事由所致者，由
    該區分所有權人負擔。系爭社區規約第12條亦定有明文(見
    原審卷一第337頁)。
  ⒉林進義主張系爭管委會積欠其88萬5436元乙節，已提出原法
    院於105年6月8日以104年度訴字第1052號判決、原法院於10
    6年9月25日以106年度司聲字第623號裁定、原法院108年度
    司執聲字第4號裁定、確定證明書(見兩造不爭執事項㈡、㈢)
    、債權憑證(見原審卷一第101頁)為證，堪信為真。
  ⒊黃有金等4人雖抗辯系爭管委會積欠林進義88萬6315元及發生
    在舊管委會時期，其等不知情云云。惟無論新舊管委會均係
    代表系爭社區全體住戶之非法人團體，尚不得因黃有金等4
    人是否知情，而得否認法院命系爭管委會修繕系爭屋頂平台
    至不漏水狀態之確定判決效力，則黃有金等4人上開抗辯顯
    不可採。
  ⒋陳烱鳴、陳慧萍雖抗辯：系爭管委會無財產修繕，林進義卻
    刻意隱匿，事前未積極通知社區住戶商討修繕事宜，事後卻
    積極進行法律訴訟，已有不當，且放任頂樓漏水不修繕，坐
    令損害擴大，顯與有過失云云，惟僅徒託空言，未舉證以實
    其說，且為林進義所否認，尚難認可採。至林進義於110年6
    月25日聲請執行法院查封陳烱鳴、陳慧萍不動產，核屬權利
    之正當行使，陳烱鳴、陳慧萍抗辯係屬侵權行為云云，亦屬
    無據。
  ⒌林進義執系爭確定判決聲請對系爭管委會強制執行，系爭管
    委會自應負擔訴訟費用10萬9910元，並負修繕之責，惟系爭
    管委會因無資力修繕，由林進義預納執行費僱工修繕，原法
    院執行處乃以108年度司執聲字第4號裁定確定系爭執行程序
    之執行費用額為77萬5526元(含執行費8106元及修繕費用76
    萬7420元)，並核發債權憑證予林進義而終結執行程序。系
    爭管委會無資力清償林進義債務，又怠於依系爭社區規約第
    12條之規定請求系爭社區全體住戶分擔，而系爭社區全體住
    戶就林進義所支出之訴訟費用額10萬9910元，及訴訟費用額
    77萬5526元應分擔之金額如附表丙所示，則林進義自得代位
    系爭管委會請求黃有金、施玉玲、陳烱鳴、陳慧萍依序給付
    系爭管委會6萬5908元、4萬9606元、3萬9545元、2萬6363元
    ，及如附表甲「本院判准金額」欄所示之利息，並由其代為
    領取。至林進義請求陳慧萍給付3273元與2萬3091元之利息
    部分，本金合計超過陳慧萍請求林進義給付之2萬6363元，
    僅得請求給付3272元與2萬3091元之利息，併予敘明。  
  ㈡黃有金等4人主張抵銷與反訴部分：
　⒈黃有金等4人雖主張林進義將系爭屋頂平台出租予大千公司，
    租金每月3000元，一年共計3萬6000元云云，惟僅徒託空言
    ，未舉證以實其說，難認可採。
  ⒉黃有金等4人雖主張林進義將系爭屋頂平台出租予豪勝公司受
    有不當得利共計107萬元云云。惟查：
    ①豪勝公司實際負責人黃敬文於本院證述：「(新北市○○區○○
      路000○000號玉璽社區有與豪勝廣告公司簽訂契約書，豪
      勝公司支付的錢是誰去領的？)㈠支票是我用豪勝公司名義
      開的，我送去給陶金銘大約三次，一次在陶金銘新莊住家
      (正確地址記不清楚，但那次不在系爭160、162號建物內)
      ，其他兩次是約在系爭160號1樓。我有送去給林淑麗一次
      ，在系爭160號1樓內。㈡第一次約，我是在101年10月11日
      跟林淑麗簽約，約定期間為101年11月1日至102年10月1日
      (本院卷二第285至287頁)。㈢第二次約，我是跟陶金銘簽
      的，期間是102年11月1日至103年10月31日，陶金銘並代
      收了102年11月1日至103年10月31日的支票(本院卷二第28
      9至291頁)。㈣我沒有跟林進義簽過契約，但是林淑麗、陶
      金銘是代表林進義來簽約的，是林淑麗、陶金銘跟我說他
      們代表林進義來簽約。」「(鐵架是架設在七樓頂樓，有
      無要求七樓住戶要在廣告契約中簽名？)我們知道七樓住
      戶是林進義先生，因為第一次約林淑麗說她是代理林進義
      ，林淑麗現場拿林進義的章來蓋，而且她是替林進義代收
      ，我認為林淑麗是經過林進義授權的(見本院卷二285頁)
      。」「(這幾年過程中，有無與林進義見過面或通過電話
      ？)都沒有，都是林淑麗跟陶金銘跟我接洽的。」等語(見
      本院卷一第380至381頁)。可見系爭屋頂平台之廣告收入
      均為林淑麗與陶金銘所收取，難認林進義受有何不當得利
      。
    ②證人林淑麗於本院證稱：「《(提示本院卷二第285-287頁、
      289-291頁廣告物租貸合約書)請證人就系爭契約的成立及
      其內容為連續始末陳述。》㈠新北市○○區○○路000○000號玉
      璽社區有與豪勝廣告公司簽訂契約書，是我跟豪勝廣告公
      司簽約的，因為頂樓出租必須經過七樓區分所有權人同意
      ，因為我們的樓層只有七樓，契約上林進義的名字應該是
      我蓋的，是我拿林進義的印章蓋的，因為廣告公司都會問
      頂樓樓下的區權人是誰，且要經過樓下區權人同意，所以
      我就拿林進義的印章來蓋，但是是以我自己名義簽約的，
      因為我要配合廣告公司，因為怕有人去吵他，所以就拿林
      進義的印章去蓋。㈡豪勝公司給付頂樓的租金支票，豪勝
      公司有三次是送去給陶金銘，有一次是送給我，這些錢最
      終都是歸我拿走。㈢第一次簽約，我是在101年10月11日跟
      豪勝公司簽約，約定期間為101年11月1日至102年10月1日
      (本院卷二第285至287頁)。㈣第二次簽約，因為我在國內
      國外來來去去，所以我不在國內的時候，豪勝公司就找我
      先生陶金銘代替我去簽，簽約主體還是我，只是由我先生
      陶金銘代為處理。第二次契約期間是102年11月1日至103
      年10月31日，陶金銘並代收了102年11月1日至103年10月3
      1日的支票(本院卷二第289至291頁)。第二次簽約不論是
      我或者陶金銘跟豪勝公司簽約都與林進義沒有關係。」「
      《(提示本院卷二第283-301頁)就黃敬文說有給付給妳及陶
      金銘等的金額有何意見？》沒有意見。」(見本院卷三第95
      至96頁)。證人陶金銘於本院亦證述：「《(提示本院卷二
      第285-287頁、289-291頁契約)請證人就系爭契約的成立
      及其內容為連續始末陳述。》本件都是我太太林淑麗主導
      簽約的，關於第二次簽約，因為那時候我太太不在國內，
      廣告公司就來找我，所以我是代替我太太去簽約的，不是
      代替林進義簽約的，有關豪勝公司交付給我的支票，我也
      是代替我太太林淑麗去收取的。其他部分與我太太林淑麗
      所陳均相同。」(見本院卷三第96至97頁)。核與黃敬文所
      證述系爭屋頂平台之廣告收入均係由林淑麗、陶金銘收取
      等情相符。則林進義既未收取任何系爭屋頂平台之租金，
      自難認有何不當得利可言。
  ⒊黃有金等4人雖主張林淑麗係代理林進義與豪勝公司簽訂契約
    書，且黃敬文亦證稱林淑麗係代理林進義簽約，自應認林進
    義受有不當得利云云。惟查，系爭屋頂平台係屬系爭社區全
    體住戶公同共有，林進義本無出租之權限，且林淑麗亦證稱
    其在與豪勝公司簽訂的契約書上蓋用林進義的印章，乃應豪
    勝公司的要求，並非代理林進義簽約，而係其自己與勝豪公
    司簽約等語，且其上復未表示林淑麗代理林進義簽約之旨，
    再觀諸租金全部由林淑麗與陶金銘收取之事由，應認為與豪
    勝公司簽約之主體為林淑麗，林進義並非契約當事人。則黃
    有金等4人持豪勝公司契約書上有林進義之印文為由，主張
    林進義受有不當得利云云，顯非可採。
  ⒋綜上所述，林進義並未受有不當得利，黃有金等4人主張以其
    等對於林進義之不當得利債權與林進義之請求抵銷，顯不足
    採，另其等反訴請求林進義返還不當得利，亦無理由，不應
    准許。
六、從而，林進義依系爭管委會規約第12條、民法第242條本文
    規定，請求黃有金、施玉玲、陳烱鳴、陳慧萍依序給付系爭
    管委會6萬5908元、4萬9606元、3萬9545元、2萬6363元，及
    如附表甲「本院判准金額」欄所示金額之利息，並由其代為
    受領，為有理由，應予准許，逾此之請求，即屬無據，應予
    駁回。原審就上開應准許部分，為林進義敗訴之判決，尚有
    未洽，上訴論旨指摘原判決此部分不當，求予廢棄改判，為
    有理由，爰由本院廢棄改判如主文第二項所示。至於林進義
    之請求不應准許部分，原審為林進義敗訴之判決，並駁回其
    假執行之聲請，經核並無不合，上訴意旨指摘原判決此部分
    不當，求予廢棄改判，為無理由，應駁回此部分之上訴。至
    黃有金等4人反訴請求林進義給付㈠黃有金、施玉玲4萬4485
    元，㈡陳烱鳴、陳慧萍2萬2790元，及均自100年8月1日起算
    之法定遲延利息，為無理由，應予駁回。
七、本件事證已臻明確，兩造其餘之攻擊或防禦方法及所用之證
    據，經本院斟酌後，認為均不足以影響本判決之結果，爰不
    逐一論列，附此敘明。
八、據上論結，本件上訴為一部有理由、一部無理由，反訴原告
    之反訴為無理由，依民事訴訟法第450條、第79條、第85條
    第1項但書，判決如主文。
中　　華　　民　　國　　111 　年　　12　　月　　6 　　日
                  民事第十庭
                      審判長法  官  何君豪
                            法  官  高明德
                            法  官  邱靜琪
正本係照原本作成。
不得上訴。
中　　華　　民　　國　　111 　年　　12　　月　　6 　　日

                            書記官  鄭靜如